ACORDAO-COMPLETO-2548922

ACÓRDÃO 2008/2022 ATA 34/2022 - PLENÁRIO

VISTOS, relatados e discutidos estes autos de representação, nos quais se aprecia embargos de declaração interpostos por Leonardo Pereira Rodrigues dos Santos contra despacho do relator constante da peça 182 dos presentes autos, datado de 25/7/2022,
ACORDAM os Ministros do Tribunal de Contas da União, reunidos em sessão de Plenário, ante as razões expostas pelo Relator, em:
9.1. conhecer dos presentes embargos de declaração, com fundamento no art. 34, caput e § 1º, da Lei 8.443/1992, para, no mérito, rejeitá-los; e
9.2. dar ciência deste acórdão ao embargante.

Embargos de declaração contra despacho do relator que determinou a audiência de gestores do BNDES acerca de irregularidades relacionadas a operações de crédito para apoiar serviços de engenharia relacionados a obras aeroportuárias em entes públicos estrangeiros.

Banco Nacional de Desenvolvimento Econômico e Social.

3. Interessados/Responsáveis/Recorrentes:
3.1. Interessado: Identidade preservada (art. 55, caput, da Lei n. 8.443/1992).
3.2. Responsável: Identidade preservada (art. 55, caput, da Lei n. 8.443/1992).
3.3. Recorrente: Identidade preservada (art. 55, caput, da Lei n. 8.443/1992).

13.1. Ministros presentes: Benjamin Zymler (na Presidência), Augusto Nardes, Aroldo Cedraz, Jorge Oliveira e Antonio Anastasia.
13.2. Ministros-Substitutos convocados: Augusto Sherman Cavalcanti (Relator), Marcos Bemquerer Costa e André Luís de Carvalho.

AUGUSTO SHERMAN

Ministro-Substituto Augusto Sherman Cavalcanti.

Trata-se de embargos de declaração opostos por Leonardo Pereira Rodrigues dos Santos contra despacho do relator constante da peça 182 dos presentes autos, datado de 25/7/2022.
Por meio dessa decisão, este Relator apreciou a resposta às oitivas do Banco Nacional de Desenvolvimento Econômico e Social (BNDES) acerca dos indícios de falhas e irregularidades verificadas na presente representação, apartada do TC Processo 034.365/2014-1 com o objetivo de analisar operações de crédito a ente público estrangeiro, concedidos pelo BNDES para apoiar serviços de engenharia relacionados a obras aeroportuárias em entes públicos estrangeiros.
Na decisão atacada foi determinada, entre outras medidas, a realização de audiência de diversos gestores do Banco acerca de irregularidades apontadas pela Secretaria de Fiscalização de Infraestrutura Rodoviária e de Aviação Civil (SeinfraRodoviaAviação) nas operações de financiamento destes autos.
O Sr. Leonardo Pereira Rodrigues dos Santos alega: (i) obscuridade entre o cargo exercido e a responsabilização, uma vez que sequer fazia parte da equipe de exportação de serviços; e (ii) contradição ao não aplicar ao responsável o entendimento exposto por este Relator no sentido de que não seriam responsabilizados os substitutos que apenas participaram eventualmente de uma reunião ou operação, em favor do recorrente; nos termos da peça recursal constante à peça 280, cujos excertos a seguir transcrevo:
" (...) 
II. BREVÍSSIMA SÍNTESE 
O presente processo se trata de apartado decorrente de representação instaurada pela Tomada de Contas nº Processo 034.365/2014-1, constituído em atendimento ao Acórdão 1413/2016-TCU-Plenário, que determinou a análise piloto das linhas de crédito de financiamento à exportação do Banco Nacional do Desenvolvimento Econômico e Social (BNDES) , em especial para os serviços de engenharia e bens fabricado no Brasil para empreendimentos realizados no exterior. 
Em atendimento à referida determinação, a SeinfraRodoviaAviação produziu a instrução (peça 178) , recebida pela Decisão (peça 182) ora embargada, no qual constam tanto as análises da equipe de auditoria como fragmentos das informações prestadas pelo BNDES durante a fase instrutória. 
Quanto ao embargante, a Decisão recorrida determina a apresentação de razões de justificativas relacionadas a supostas irregularidades na aprovação do Relatório de Análise (RAn) nº 2013/0005, na condição de Superintendente Substituto, referente a uma única operação de financiamento, relativa a obras complementares do Aeroporto Internacional de Nacala (Moçambique) , nos seguintes termos:
 "a.3) dos executivos responsáveis pela aprovação dos relatórios de análise (RAn's) das solicitações de financiamento e pelo encaminhamento desses relatórios às instâncias imediatamente superiores sem as correções devidas, (...) na condição de Superintendentes Substitutos da AEX: Leonardo Pereira Rodrigues dos Santos (CPF: XXX.319.737-XX) ; (...) para que (conforme os critérios de responsabilização estabelecidos nos acórdãos 2.006/2019, 4.032/2020 e 2.296/2021, todos do Plenário, bem como nas condutas descritas no Apêndice I-C da instrução de peça 178) , apresentem razões de justificativas acerca das falhas e irregularidades relativas aos itens "b", "c" e "d" do despacho de peça 133 e da instrução de peça 178, bem como aos itens IV.2 e IV.3 desta deliberação, especialmente quanto à: 
a.3.1) aprovação dos relatórios de análise (RAn's) a despeito de conterem deficiência graves e facilmente detectáveis; 
a.3.2) omissão em adotar as providências necessárias à revisão, reformulação e correção das falhas e irregularidades existentes nos relatórios de análise;
a.3.3) aprovação dos relatórios de análise das operações de financiamento, sob apreciação nestes autos, com itens (serviços e bens) , valores, quantitativos e percentuais incompatíveis com o objeto da linha de crédito e com a realidade das obras a que se destinavam, e com as informações constantes dos contratos comerciais celebrados entre a empresa exportadora e o país estrangeiro; e 
a.3.4) aprovação dos relatórios de análise de um conjunto de operações de financiamentos relacionados a obras aeroportuárias, com potencial desvio de finalidade de US$ 169,76 milhões na aprovação dos financiamentos e que concorreu para o desvio de finalidade na aplicação de aproximadamente US$ 96,5 milhões em recursos financeiros públicos transferidos pelo BNDES às empresas exportadoras de serviços de engenharia, conforme apurado e estimado nos autos" - grifo nosso. 
Todavia, data máxima vênia, quanto ao embargante, mostra-se obscura e contraditória a determinação de audiência uma vez que, em breve síntese: (I) sequer fazia parte da equipe de exportação de serviços responsável pela operação sob análise, mas do Decex 3 - responsável pelas operações de exportação de bens; bem como (II) exerceu o cargo de superintendente substituto, e não de titular, em tão somente uma operação complementar, cujas bases já tinham sido adotadas na aprovação da operação original. 
Neste sentido, não é razoável esperar que o embargante se enquadre entre os executivos responsáveis pela aprovação de relatório já produzido pelo setor especializado (Decex 2 - responsável pela análise dos pedidos de financiamento de serviços) , sobretudo considerando que o RAn foi assinado no 2º dia do exercício de substituição, enquanto a discussão e elaboração de um Relatório de Análise, normalmente, leva mais de 30 dias; o RAn foi aprovado por superiores hierárquicos que detinham a competência funcional para aprovação do documento; o RAn tratava de complementação de operação, cujas bases já haviam sido analisadas anteriormente, sem participação do embargante, e haviam sido devidamente aprovadas.
Ao deixar de considerar essas circunstâncias, já constante dos autos, a Decisão embargada incorre em obscuridade e contradição, como se demonstrará a seguir.
III. DA OBSCURIDADE ENTRE O CARGO EXERCIDO E A RESPONSABILIZAÇÃO - CHAMADO A RESPONDER NA FUNÇÃO DE SUPERINTENDENTE SUBSTITUTO. RESPONSÁVEL QUE NÃO FAZIA PARTE DA EQUIPE DE EXPORTAÇÃO DE SERVIÇOS (DECEX 2) . 
Como já informado, as condutas imputadas ao embargante na decisão embargada dizem respeito à suposta atuação como Superintendente Substituto da AEX na aprovação do RAn nº 2013/0005, referente às obras complementares do Aeroporto Internacional de Nacala (Moçambique) . 
Contudo, importa destacar que se tratou de atuação precária, eis que exercida em substituição ao titular da época, assim como o embargante sequer fazia parte do Decex 2 - responsável pela exportação de serviços. 
Em levantamento realizado entre 2009 e 2015 de operações aprovadas e contratadas com aportes financeiros, percebe-se nitidamente os escopos de atuação de cada um dos departamentos operacionais da AEX. O Decex 1 era o responsável pelas operações de apoio às exportações do setor aeronáutico/defesa; o Decex 2 responsável pelas operações de apoio à exportação de serviços; e ao Decex 3 (do qual o embargante fazia parte) cabiam as operações de apoio às exportações de bens, tanto de bens de capital (ônibus, caminhões, turbinas, tratores, máquinas-ferramentas) , como de bens de consumo (móveis, equipamentos, produtos da linha branca) . 
A carteira de operações do Decex 3 englobava também o produto pré-embarque de bens em operações automáticas, ou seja, com condições de apoio já definidas para financiamento à produção de bens destinados à exportação, e, em sua maioria esmagadora, realizadas por repasses de agentes financeiros; e o pós-embarque de bens, destinado ao apoio à comercialização de bens destinados à exportação, incluídas nesse conjunto de operações aquelas denominadas como Exim-Automático, de prazo limitado a 5 anos, ticket médio à época que variava de US$ 200 mil a US$ 1 milhão, com risco do importador assumido por bancos internacionais com limites de crédito aprovados junto ao BNDES. 
Configuram-se, portanto, perfis nitidamente distintos com as operações analisadas pelo Decex 2 em termos de objeto, valores, prazos e mercados, pois este tratava de serviços relacionados a obras de grande porte no exterior, com prazos, valores e estruturação estabelecidos a cada operação, com todos os riscos concentrados no Fundo de Garantia às Exportações (FGE) . 
Para ilustrar a diferença de escopo de atuação entre os departamentos da AEX, enquanto nas operações de aeronaves (Decex 1) os aviões geralmente fazem parte do escopo de garantias, e por isso a legislação dos contratos é estrangeira - para facilitar a recuperação dos ativos que preservam valor ao longo do tempo e possuem mercado secundário, há também a constituição de seguros sobre o ativo e a celebração do contrato de recomercialização do avião celebrado junto ao exportador. 
Já nas operações de bens (Decex 3) , o Registro de Exportação - documento utilizado à época, com a classificação da nomenclatura (NCM) do bem exportador, já é suficiente para caracterizar a exportação e o exportador. 
Nas exportações de bens (Decex 3) , tanto no Pré-embarque como no Pósembarque, os contratos comerciais não fazem parte do escopo de documentos enviados pelo exportador ao Banco, assim como não se aplica uma análise de usos e fontes sobre as exportações, uma vez que se trata de exportações de bens individualizados, classificados pelas NCM's. 
Do ponto de vista comercial, existem também distinções. O Decex 1 sempre concentrou seu apoio a um reduzido grupo de exportadores, majoritariamente a Embraer - o maior exportador do país de bens; enquanto o Decex 2 atendia cerca de 10 exportadores. 
No caso do Decex 3, por sua vez, havia contato com centenas de exportadores nacionais, o que também se justificava por suas atribuições de fomento, engajamento de novos exportadores e pulverização da atuação do Banco nas exportações de bens, seja pela diversificação de produtos de valor agregado, seja pelos mercados destino no Pós-embarque, algo que o Exim-Automático buscava alcançar.
 (...) 
O embargante atuou como Chefe de Departamento do Decex 3 da AEX entre 03/2009 e 05/2013. 
Dada a divisão de trabalho vigente à época entre os departamentos (DECEX 1 - defesa; DECEX 2 - serviços; DECEX 3 - bens) , repisa-se que a operação complementar do Aeroporto de Nacala foi realizada sem qualquer ingerência do embargante ou do DECEX 3, por ele chefiada, motivo pelo qual sequer fazia parte da equipe de análise e, muito menos, tinha conhecimento dos detalhes da operação. 
Por outro lado, quanto às substituições no BNDES, estas em geral ocorriam por períodos curtos. No caso do embargante a substituição se deu em nível de superintendência, hipótese na qual o superintendente substituto não gerenciava de fato a equipe do departamento que momentaneamente representaria. 
Veja-se que, neste caso em especial, o embargante está sendo convocado a prestar razões de justificativa em função de uma única operação, que ocorreu no segundo dia da substituição, e que já contava com amplo debate e análise da equipe especializada do setor de serviços (da qual o embargante não fazia parte) . 
Vale destacar ainda que toda a equipe do Decex 2 e o próprio Superintendente titular subscreveram a análise inicial do financiamento para o aeroporto internacional de Nacala. Ademais, o financiamento assinado pelo embargante era complementar ao financiamento original, sendo que estava sob condições de contorno similares ao da operação inicial, e, por consequência, amparado por iguais procedimentos e processos de todos os financiamentos de serviços vigentes à época. 
Importante ainda rememorar as circunstâncias nas quais o embargante foi inserido na função substituta. Naquela época, a atuação do Decex 2 (exportação de serviços) se mostrava absolutamente sólida com análise de exportação de serviços há cerca de 16 anos, com amparo das normas então vigentes e com base em linhas de fomento operacionalizadas há muito tempo. Assim, restando constatado, na breve análise que o exíguo prazo de substituição permitiu, que a atuação no caso seguia o padrão de atuação da equipe (a qual não chefiava e relativamente a qual exercia tão somente a função de superintendente substituto) , não havia, portanto, razões idôneas a fundamentar qualquer questionamento do embargante. Ademais, a assinatura do embargante apenas tinha o condão de viabilizar o prosseguimento do procedimento de análise e aprovação no âmbito do BNDES.
 (...) 
Neste contexto, o que se observa é que o embargante era responsável por outro departamento da AEX (Decex 3 - exportação de bens) , e esporadicamente substituía o superintendente titular, cumprindo a regra formal interna do Banco para submissão dos temas às alçadas superiores, após a efetiva análise e discussão do relatório perante a equipe titular e especializada do departamento de exportação de serviços (Decex 2) . 
Dessa forma, aos superintendentes substitutos cabia supervisionar se a operação estava sendo encaminhada conforme os padrões naquele diminuto período de substituição (poucos dias) . 
Assim, e considerando a conduta padrão reiterada pelos titulares das posições, não é possível exigir que o executivo substituto, titular de outra unidade (Decex 3) , tivesse um olhar crítico ao encaminhar uma operação absolutamente padrão e conforme os modelos e costumes da época. Muito menos se opor a uma operação que sequer tinha conhecimento em detalhes, já que realizada por outro departamento com atribuições distintas ao que chefiava. 
A propósito, sobre o tema da responsabilização de funcionários do Banco que titularizavam cargos em outros departamentos, assim se posicionou o e. Ministro Relator nas suas razões orais em outro apartado:
"A unidade técnica estaria propondo a audiência de integrantes da GCOL e da Decex 4 sem que esses funcionários tenham praticado nenhum ato irregular. 
De fato, concordamos com essa situação e no voto já havíamos excluído a responsabilidade desses servidores integrantes da GCOL e da Decex 4." 
À exemplo da linha exposta pelo e. Relator nas suas razões, a decisão ora embargada merece se alinhar aos Acórdão predecessores (acórdão 2.622/2020 e 4.032/2020) no sentido de exclusão dos responsáveis que não pertenciam ao departamento de exportação de serviços (Decex 2) . 
Veja-se que o Acórdão 2622/2020-TCU-Plenário, no julgamento de Embargos de Declarações na TC Processo 017.469/2016-3, assim dispôs acerca dos responsáveis então titulares do Decex 5, que também assinavam o Relatório de Análise encaminhado às instâncias decisórias: 
"A alegação dos responsáveis diz respeito ao conteúdo informado no parágrafo 37 do referido expediente: 
'37. Cumpre-nos destacar, ainda, que os técnicos e gerentes da AEX/GEST ou AEX/DECEX5/GEST, que firmaram alguns dos RAn, realizavam apenas atividades de acompanhamento da conjuntura internacional", pois esta unidade atua como fonte de estatísticas e informações macroeconômicas do país destino das exportações brasileiras. Não era atribuição dos empregados lotados nesta gerência a realização de análise do pedido de financiamento. Na prática, a partir da realização de demandas por outras gerências, a GEST encaminha documentos já existentes ou atualiza informações para que as equipes operacionais utilizem em suas atividades.'
Assim, verifico que há informação expressa do banco no sentido de que esses funcionários não participaram das análises que concorreram para a aprovação das operações de financiamento. 
72. De igual modo, observo que as atribuições das equipes da Gerência de Estudos versavam sobre variáveis macroeconômicas, tais como PIB, inflação, câmbio e balança comercial, que ajudavam a contextualizar o mercado dos países importadores, mas que não eram específicas de qualquer projeto ou operação de financiamento, e, por esse motivo, as condutas dos responsáveis não possuem nexo de casualidade com as irregularidades apontadas nas análises das solicitações de financiamentos por parte das empresas exportadoras junto ao BNDES. 
73. Em vista disso, entendo que se deva dar provimento aos embargos desses responsáveis, de modo a excluir o nome [...] do rol de pessoas a serem chamadas em audiência, ou seja, de sorte a excluir o nome dos embargantes dos subitens 9.1.2 e 9.1.6 do Acórdão 2006/2019-TCU-Plenário." - grifo nosso. 
Portanto, considerando que os profissionais que foram excluídos do presente processo também são signatários do Relatório de Análise ora discutido, em cotejo às exclusões citadas, não restou límpido ao embargante a razão de o mesmo entendimento não ter sido aplicado em seu favor. 
Veja-se que de igual modo se trata de membro titular de outro departamento (Decex 3) , que não se confundia com a equipe de análise às operações de exportações de serviços (Decex 2) dada a sua especialidade, e que por pouquíssimos dias exerceu função precária substituta, não havendo sob o prisma da razoabilidade qualquer condição de questionar procedimentos e invalidar atos já praticados pelos membros especializados do setor. 
Assim sendo, requer-se o provimento dos embargos de declaração para sanar a obscuridade existente, de modo a excluir o embargante da relação de responsáveis chamados para apresentar razões de justificativa.
IV. DA CONTRADIÇÃO ENTRE AS RAZÕES DE DECIDIR DO DECISUM EMBARGADO E A CONVOCAÇÃO DO EMBARGANTE EM AUDIÊNCIA - SUBSTITUTO QUE ASSINOU NO 2º DIA DO PERÍODO DE SUBSTITUIÇÃO UMA OPERAÇÃO COMPLEMENTAR. 
Na Decisão (peça 182) foi exposto que "as irregularidades verificadas pela unidade técnica seguiram, de maneira geral, as mesmas ocorrências e indícios de irregularidades apontados nos outros cinco apartados", assim como o E. Ministro Relator ressaltou que consideraria os entendimentos já esposados nos apartados antecessores. 
Assim sendo, em voto oral proferido na Sessão de Julgamento do dia 29/09/2021 (Plenário) , quando em voga a TC Processo 002.275/2018-0 (Geração e Transmissão de Energia) , o E. Ministro Relator destacou o esforço desta E. Corte de Contas para racionalizar o processo de chamada de responsáveis para apresentação de razões de justificativa nos processos referentes às operações realizadas pelo BNDES, esclarecendo que a diretriz em relação aos substitutos consiste em não incluir os que apenas participaram eventualmente de uma reunião ou operação. Destarte, confira-se trecho do voto oral do Ministro Relator: 
"O último ponto é a questão do Superintendente substituto, também nesse ponto concordamos com Vossa senhoria e a posição do banco. Nós não queremos incluir aqueles substitutos que participaram de uma reunião ou outra e por isso terminaram assinando algum documento de aprovação dessas operações. Não é esse o caso de responsabilização tanto dos diretores quantos dos Superintendentes substitutos. Nós só estamos incluindo os substitutos no caso em que eles participaram das reuniões em que eles foram os relatores do processo e aprovação da operação - porque neste caso, nós entendemos que ele tinha plena consciência do que estava levando a reunião de diretoria e por isso precisa ser mantida a sua responsabilização. Então, são pouquíssimos casos de diretores e superintendentes substitutos que precisam ser mantidos em razão desta circunstância." - grifo nosso. 
Pelas razões proferidas, restou límpido que segundo a linha de trabalho da secretaria técnica, em concordância com as razões apresentadas pelo BNDES, não deveriam ser convocados em audiência os membros que tiveram menor grau de participação, sobretudo em função substituta por poucos dias como era de praxe no Banco, e, por isso, atos isolados. A exceção à regra, conforme exposto, seria a hipótese de o responsável ter ainda relatado a operação perante decisão de Diretoria. 
Contudo, a decisão ora embargada deixou de aplicar o r. entendimento exposto pelo Relator em favor do embargante, quando, na realidade, a lógica de subsunção é perfeitamente aplicável no presente caso. 
Como já destacado acima, o embargante participou tão somente de uma operação, relativa ao empreendimento complementar do Aeroporto de Nacala, na função precária de Superintendente Substituto, tão somente no seu segundo dia no cargo de substituição. 
Veja-se que foi amplamente exposto no item anterior que o Embargante NÃO atuava no Departamento que analisava os empreendimentos de exportações de serviços (Decex 2) , mas, na verdade, seu cargo titular era de chefe de departamento no Decex 3, cuja expertise era voltada para operações pré e pós-embarque de bens. 
Os nichos de atuação entre os departamentos eram consideravelmente distintos, seja na especialidade, bem como no número de exportadores brasileiros, nas características das operações, na formação da garantia do contrato, na normatização observada e na comprovação da exportação. Categoricamente, a especialidade do embargante não eram as operações de exportações de serviços, que atendia a regras e procedimentos próprios, razão pela qual sempre buscou se orientar com os membros titulares do Decex 2.
 (...) 
Na espécie sob análise, ressalta-se que o Embargante havia assumido a condição de Superintendente Substituo no dia 28/01/2013, e diante de um RAn (2013/0005) já discutido e elaborado pelo departamento especializado (Decex 2) , cujos trâmites internos haviam seguidos, e sob o qual não se recaía qualquer indício de dúvida à época, coube ao Embargante assinar na função substitutiva a fim de dar andamento à instância superior, tão somente no segundo dia de substituição, em 29/01/2013.
Com a devida vênia, não era razoável ao embargante rever, em poucos dias na função (substitutiva) , um Relatório de Análise que vinha sendo discutido e analisado há mais de um mês pelo departamento especializado (Decex 2) , sob orientação do superintendente titular. 
Soma-se ainda ao caso concreto que se tratava de uma operação complementar, cujas bases já estavam alicerçadas quando da análise da operação original de financiamento do Aeroporto de Nacala, sobre o qual o embargante não teve qualquer participação.
Em que pese o embargante tenha sido chamado em outras pontuais audiências, se considerados os demais apartados, é fundamental observar que todos atendem ao mesmo padrão, qual seja, convocado a assumir função precária (substitutiva) , em caráter de urgência, e tendo assinado Relatório de Análise em poucos dias de substituição, sobre o qual não tinha fundamento para divergir, uma vez que os procedimentos internos (e até aquele momento nunca questionados) haviam sido seguidos, bem como se tratavam de operações com ampla análise e discussão pelo departamento e titular especializados. Veja-se que em muitas oportunidades o próprio superintendente titular assinava os Relatórios de Análise na função substitutiva de diretoria. 
Por tais razões, com a devida vênia, o embargante enquadra-se inteiramente na hipótese prevista pelo próprio Exmo. Ministro Relator de não chamar em audiência "aqueles substitutos que participaram de uma reunião ou outra e por isso terminaram assinando algum documento de aprovação dessas operações". 
Importante destacar que o embargante NÃO foi relator do processo de aprovação da operação, portanto, não está enquadrado na exceção explanado pelo e. Ministro Relator, o que, mais uma vez, aponta a perfeita subsunção entre o entendimento exposto nos precedentes e a situação do embargante. 
Por fim, verifica-se como obscuro chamar o Embargante especialmente pela suposta inconformidade apontada no item a.3.4, vez que não participou da aprovação do conjunto de operações ali indicado, tendo tão somente agido na função de substituto em uma única operação que encaminhava para aprovação uma verba complementar para o apoio a uma operação de exportação que já havia sido previamente aprovada pelas instâncias competentes. 
Assim sendo, requer-se o provimento dos embargos de declaração para sanar a contradição existente, de modo a excluir o embargante da relação de responsáveis chamados para apresentar razões de justificativa.
V. CONCLUSÃO 
Isso posto, requer-se o conhecimento e o provimento dos presentes embargos de declaração, atribuindo-lhes efeitos infringente, com o saneamento e o esclarecimento da obscuridade e contradição acima referidas, e a subsequente exclusão do embargante do item a.3 da Decisão (peça 182) , tornando-se sem efeito a determinação de audiência.
Pede deferimento." (destaques do original) 
É o relatório.

Amanda Nogueira Bonfim, representando Banco Nacional de Desenvolvimento Econômico e Social; Francisco Augusto da Costa e Silva (OAB-RJ 21.370), André Uryn (OAB-RJ 110.580) e outros, representando Armando Mariante Carvalho Junior; Ivan Ribeiro dos Santos Nazareth (OAB-RJ 121.685), representando Leonardo Pereira Rodrigues dos Santos; Marta de Castro Meireles (OAB-RJ 130.114) e Ivan Ribeiro dos Santos Nazareth (OAB-RJ 121.685), representando Vivian Regina Costa Winkel; Francisco Augusto da Costa e Silva (OAB-RJ 21.370), Thiago Cardoso Araújo (OAB-RJ 136.625) e outros, representando Eduardo Rath Fingerl; Luis Felipe Vasconcelos de Melo Cavalcanti (OAB-PE 42.884) e Bruna Wills (OAB-DF 46.082), representando Marcus Sergio Martins Aguiar; Francisco Augusto da Costa e Silva (OAB-RJ 21.370), André Uryn (OAB-RJ 110.580) e outros, representando Fernando Marques dos Santos; Sergio Bermudes (OAB-RJ 17587), Fabio Mantuano Principe Martins (OAB-RJ 181.783) e outros, representando João Carlos Ferraz; Francisco Augusto da Costa e Silva (OAB-RJ 21.370), André Uryn (OAB-RJ 110.580) e outros, representando Luiz Fernando Linck Dorneles; Sergio Bermudes (OAB-RJ 17587), Fabio Mantuano Principe Martins (OAB-RJ 181.783) e outros, representando Luciano Galvão Coutinho; Sergio Bermudes (OAB-RJ 17587), Fabio Mantuano Principe Martins (OAB-RJ 181.783) e outros, representando Mauricio Borges Lemos; André Uryn (OAB-RJ 110.580), Francisco Augusto da Costa e Silva (OAB-RJ 21.370) e outros, representando Wagner Bittencourt de Oliveira; Felipe Lima Araújo Romero (OAB-RJ 215.001), Sarah Roriz de Freitas (OAB-DF 48.643) e outros, representando Julio Cesar Maciel Ramundo.

Não atuou.

EMBARGOS DE DECLARAÇÃO CONTRA DESPACHO DO MINISTRO-RELATOR QUE DETERMINOU A AUDIÊNCIA DO RECORRENTE PARA APRESENTAR RAZÕES DE JUSTIFICATIVA ACERCA DE POSSÍVEIS IRREGULARIDADES NOS FINANCIAMENTOS DO BNDES ÀS EXPORTAÇÕES DE BENS E SERVIÇOS DE ENGENHARIA DESTINADOS À CONSTRUÇÃO DE OBRAS AEROPORTUÁRIAS EM ENTES PÚBLICOS ESTRANGEIROS. CONHECIMENTO. INEXISTÊNCIA DOS VÍCIOS ALEGADOS. REJEIÇÃO.

REPRESENTAÇÃO (REPR)

Secretaria de Fiscalização de Infraestrutura Rodoviária e de Aviação Civil (SeinfraRod).

Cuidam os autos de representação apartada e conexa ao TC Processo 034.365/2014-1 autuada pela então Secretaria de Controle Externo da Administração Indireta no Rio de Janeiro (SecexEstataisRJ) por determinação do item 9.2.1 do Acórdão 1413/2016-TCU-Plenário, com objetivo de analisar operações de financiamentos concedidos pelo Banco Nacional de Desenvolvimento Econômico e Social (BNDES) para apoiar a exportação de bens e serviços de engenharia relacionados a obras aeroportuárias em entes públicos estrangeiros.
Na atual fase processual, cuida-se de embargos de declaração opostos por Leonardo Pereira Rodrigues dos Santos (peça 280) contra Despacho deste Relator (peça 182) por meio do qual foram determinadas as audiências do ora embargante, por indícios de irregularidades apurados na concessão de financiamentos do BNDES sob análise nos presentes autos.
Com relação a espécie recursal apresentada pelo responsável, o Regimento Interno do TCU fala especificamente no art. 287 que "cabem embargos de declaração quando houver obscuridade, omissão ou contradição em acórdão do Tribunal" (destacou-se) . No caso presente, não foi proferido nenhum acórdão e sim um despacho monocrático deste Relator.
Relembro que no recente Acórdão 342/2022-TCU-Plenário, de minha relatoria, esta Corte enfrentou situação semelhante sobre a admissibilidade de oposição de embargos de declaração contra decisão monocrática de Ministro-Relator, em que consignei no voto:
" (...) 
4. É notório que os embargos declaratórios buscam eliminar imperfeições que se apresentem no corpo da deliberação prolatada, exercendo a função de expediente técnico à complementação das decisões, ante a presença de obscuridade, contradição ou omissão nas decisões.
5. Nesse sentido, a Lei Orgânica do TCU e o Regimento Interno trazem em seus arts. 34 e 287, respectivamente, as possibilidades de cabimento desse tipo recursal, in verbis:
Art. 34. Cabem embargos de declaração para corrigir obscuridade, omissão ou contradição da decisão recorrida.
 (...) 
Art. 287. Cabem embargos de declaração quando houver obscuridade, omissão ou contradição em acórdão do Tribunal.
 (...) 
6. Assim, observa-se que, embora a LOTCU mencione o cabimento de embargos de declaração em face de decisão do Tribunal, sem excluir a possibilidade do uso desse recurso para impugnar decisões monocráticas, o RITCU foi mais restritivo, ao prever o cabimento do aludido recurso apenas em face de acórdãos.
7. Não obstante, entendo que decisões monocráticas podem encontrar-se maculadas de obscuridade, contradição ou omissão, e que, nesses casos, seria admissível a oposição de embargos de declaração com vistas a aclarar e integrar a decisão.
8. Ademais, no âmbito do judiciário, a apresentação dos aclaratórios contra qualquer tipo de deliberação é atualmente aceita, configurando posição dominante e adotada pela doutrina, igualmente para os casos de omissão, contradição ou obscuridade que possam surgir. Em vista disso, tal tendência foi positivada no novo Código de Processo Civil, o qual, em seus arts. 1.022 e 1.024, assim dispõe:
Art. 1.022. Cabem embargos de declaração contra qualquer decisão judicial para:
I - esclarecer obscuridade ou eliminar contradição;
II - suprir omissão de ponto ou questão sobre o qual devia se pronunciar o juiz de ofício ou a requerimento;
III - corrigir erro material.
 (...) 
Art. 1.024. (...) 
§ 2o  Quando os embargos de declaração forem opostos contra decisão de relator ou outra decisão unipessoal proferida em tribunal, o órgão prolator da decisão embargada decidi-los-á monocraticamente.
 (...) (grifou-se) .
9. Outrossim, no âmbito deste Tribunal, existem julgados, a exemplo dos Acórdãos 132/2018 (Relator Ministro Bruno Dantas) e 1.350/2018 (de minha relatoria) , ambos do Plenário, que admitem a oposição de embargos de declaração em face de despachos. 
10. Portanto, os presentes embargos devem ser conhecidos, ante o preenchimento dos requisitos de admissibilidade previstos no art. 34, § 1º, da Lei 8.443/1992".
Em vista do exposto, em sintonia com a jurisprudência desta Casa, proponho que sejam conhecidos os embargos apresentados, uma vez que preenchem os requisitos atinentes à espécie, descritos na Lei Orgânica e no Regimento Interno deste Tribunal.
O Sr. Leonardo Pereira Rodrigues dos Santos alega que somente exerceu a função de Superintendente da AEX em substituição ao titular, referente a somente uma operação de financiamento complementar, cuja substituição havia ocorrido apenas um dia antes da sua participação na análise da operação.
O responsável menciona que na sessão de julgamento do Acórdão 2296/2021-TCU-Plenário, em 29/9/2021, este Relator fez pronunciamento no sentido de que não seriam responsabilizados os substitutos que apenas participaram eventualmente de uma reunião ou operação. Nesse sentido, segundo o recorrente haveria contradição ao não aplicar esse entendimento em favor do embargante.
Por fim, argumenta que haveria obscuridade entre o cargo exercido e a responsabilização, uma vez que sequer fazia parte da equipe de exportação de serviços.
De início, convém ressaltar que conforme consignado no III da deliberação guerreada "a responsabilização dos agentes envolvidos nas operações de financiamento no âmbito do presente apartado seguiu o entendimento disposto nos acórdãos 2.006/2019, 4.032/2020 e 2.296/2021, todos do Plenário, levando-se em conta as especialidades atinentes às funções que esses agentes exerciam, bem como as atribuições inerentes aos seus cargos, e, ainda, sua posição na hierarquia da instituição."
Nesse sentido, verifica-se que nos referidos arestos foi prevista a responsabilização do superintendente substituto pela sua participação pontual no exame dos relatórios de análise em que este gestor tinha a atribuição de revisar e reformular os pareceres e as conclusões das equipes de análises, conforme destacado nas deliberações supracitadas, a exemplo do disposto no item V.3.1 do voto condutor do Acórdão 2296/2021-TCU-Plenário:
"170. Insta destacar que no caso das análises das solicitações de financiamento, os superintendentes, ainda que em substituição, eram os responsáveis por revisar e reformular os pareceres e as conclusões das equipes de análises, caso a caso. Em vista disso, os superintendentes substitutos também serão chamados em audiência pela sua participação individual nessas análises, em que foram encarregados da revisão dos RAn's. O entendimento é de que nesses casos, trata-se de trabalho pontual atribuído a quem executa em determinado momento a função designada, o qual deve ser cumprido com diligência." (Grifou-se) .
De igual modo, no item III da decisão atacada fiz constar expressamente o mesmo entendimento exposto nas decisões retro mencionadas (peça 182, p.5) :
" (...) 
b) deficiências no processo de análise das solicitações de financiamento:
 (...) 
 (ii) Executivos responsáveis pela aprovação dos RAn's e pelo encaminhamento dos mesmos às instâncias imediatamente superiores sem as correções devidas: Diretores da AEX, Superintendes da AEX e Chefes de Departamento da AEX/DECEX2 (caso o signatário do documento seja o substituto, ele será chamado em audiência pela sua participação individual nessas análises, ou seja, pelos RAn's em que ele participou) ;" (Grifou-se) .
No presente caso, a responsabilização do embargante se deu por sua atuação direta no exame do Relatório de Análise nº 2013/0005, referente à operação de financiamento às exportações em razão de aditivo contratual para obras do aeroporto de Nacala, em Moçambique.
Destaco que essa operação foi aprovada com um elevado percentual de exportação de 71,4%, incompatível com o objeto da linha de crédito, conforme vêm sendo destacado nas decisões dos processos que tratam dos financiamentos às exportações para obras de engenharia no exterior no âmbito desta Corte. Ademais, destaca-se que os custos indiretos aprovados para esse financiamento atingiram cerca de 130% das exportações, percentual excessivamente superior ao valor paradigma de 36,5% defendido pela unidade técnica.
Assim, verifica-se que a situação do responsável foi prevista na decisão atacada, seguindo a linha das deliberações julgadas pelo Plenário desta Casa. Ou seja, os superintendentes substitutos também tinham o dever de agir com diligência em relação às suas análises nos documentos produzidos pela equipe técnica da área. Cabia ao responsável, ainda que em substituição, avaliar se o trabalho da equipe do Banco a ele submetido atendia aos critérios dos normativos, bem como da linha de crédito específica. Portanto, conforme exposto acima, o peticionante foi chamado em audiência para responder acerca da sua participação individual por ter ratificado o mencionado relatório de análise, o qual continha graves falhas, facilmente detectadas, em sua elaboração.
Esse entendimento está alinhado com a jurisprudência desta Corte:
"A condição de substituto não exime o gestor de responsabilidade, haja vista que, para ocupar a função, ainda que por poucos dias, o gestor deve contar com qualificação, conhecimento e demais atributos necessários, o que pressupõe a capacidade de tomar decisões". (Acórdão 877/2016-TCU-Primeira Câmara, relator Min. Benjamin Zymler) 
"O agente público responde por todos os atos praticados no exercício do cargo que ocupa, mesmo em função de substituto temporário". (Acórdão 2453/2008-TCU-Plenário, relator Min. Marcos Vilaça) 
Em outro ponto, o recorrente aduz que teria participado tão somente de uma operação analisada nos presentes autos e, por esse motivo, deveria ser enquadrado no entendimento exposto por este Relator na sessão que julgou o Acórdão 2296/2021-TCU-Plenário, onde fiz constar que não seriam responsabilizados os substitutos (diretores e superintendentes) que participaram eventualmente de uma reunião ou de uma operação de financiamento.
Ocorre que, embora nestes autos a operação relativa às obras complementares do aeroporto de Nacala tenha sido a sua única participação, o embargante atuou, na mesma condição de superintendente substituto, em diversas outras operações objeto dos processos que analisaram as exportações destinadas às obras no exterior.
No âmbito do TC Processo 017.469/2016-3 (apartado 1 - obras rodoviárias) , que resultou no Acórdão 2006/2019-TCU-Plenáriolanário, o Sr. Leonardo Pereira Rodrigues dos Santos foi chamado em audiência por ter participado em sete operações de financiamento na condição de superintendente substituto responsável por revisar os relatórios das equipes de análises do BNDES (peças 33, 89, 121, 231, 264, 272 e 311 do TC Processo 017.469/2016-3) . De igual modo, o responsável também atuou nas revisões dos RAns na função de Superintendente Substituto da AEX no âmbito dos processos TC Processo 002.275/2018-0 (apartado 4 - obras de geração e transmissão de energia elétrica) e do TC Processo 017.470/2016-1 (apartado 2 - portos e estaleiros) .
Assim, observa-se que a situação do peticionante nestes autos não se trata de participação em uma eventual operação de financiamento, mas sim de conduta que se mostrou recorrente ao longo do tempo, ainda que em todos esses casos mencionados o embargante estivesse exercendo a função de substituto. Portanto, o responsável não se enquadra no entendimento apresentado por este Relator na sessão de julgamento do referido aresto, mas sim na hipótese prevista no subitem "ii" da alínea b do item III do despacho embargado (transcrito acima) .
Ainda com relação a esse ponto, também cabe esclarecer que não se tratava de uma operação complementar, cujas bases já estavam alicerçadas quando da análise da operação original do aeroporto de Nacala, conforme alegado pelo embargante.
A aludida operação no valor de US$ 45 milhões se refere ao financiamento das exportações decorrentes do aditivo contratual do aeroporto de Nacala. Ou seja, o Banco estava se propondo a apoiar novas exportações brasileiras distintas das exportações anteriormente aprovadas na primeira operação de crédito. Desse modo, conforme previsto no Estatuto do BNDES e no Regulamento Geral de Operações da instituição era necessário exame específico do objeto de financiamento (bens e serviços brasileiros de engenharia) , o qual demandava diligência do embargante por ser o responsável pela revisão e eventual reformulação do parecer da equipe de análise para a referida operação.
Em vista do exposto, são impertinentes as alegações do embargante no sentido de que haveria contradição no despacho ora embargado.
O recorrente também alega que sequer fazia parte do departamento especializado nas operações de exportação de serviços (Decex 2) , mas do Decex 3, responsável pelas operações de exportação de bens.
Quanto a esse ponto, o recorrente argumenta que nos julgamentos dos processos Processo 017.469/2016-3, Processo 010.191/2018-6 e Processo 002.275/2018-0, foi aplicado o entendimento de que não haveria responsabilização de membros de outros departamentos. Desse modo, haveria obscuridade na decisão atacada, pois não restou límpido ao embargante a razão de o mesmo encaminhamento não ter sido aplicado ao seu favor no presente apartado.
Diferentemente ao aludido pelo embargante, o entendimento nos julgamentos dos três processos mencionados acima não foi pela exclusão de membros de outros departamentos pura e simplesmente porque integravam outra unidade do Banco, mas sim porque ficou demonstrado que, naquelas ocasiões, aqueles profissionais não concorreram para as falhas e irregularidades verificadas naqueles processos.
Destaca-se o seguinte trecho do Acórdão 2622/2020-TCU-Plenário, que julgou os embargos do Acórdão 2006/2019-TCU-Plenáriolenário (TC Processo 017.469/2016-3) :
"71. Assim, verifico que há informação expressa do banco no sentido de que esses funcionários não participaram das análises que concorreram para a aprovação das operações de financiamento.
72. De igual modo, observo que as atribuições das equipes da Gerência de Estudos versavam sobre variáveis macroeconômicas, tais como PIB, inflação, câmbio e balança comercial, que ajudavam a contextualizar o mercado dos países importadores, mas que não eram específicas de qualquer projeto ou operação de financiamento, e, por esse motivo, as condutas dos responsáveis não possuem nexo de casualidade com as irregularidades apontadas nas análises das solicitações de financiamentos por parte das empresas exportadoras junto ao BNDES." (Grifou-se) .
Do mesmo modo, fiz as seguintes considerações acerca de situação semelhante no Acórdão 2296/2021-TCU-Plenário (TC Processo 002.275/2018-0) :
"375. A irregularidade apontada pela SeinfraElétrica consistia no descumprimento do contrato de financiamento por parte da equipe de verificação ao não observar a compatibilidade das exportações com o avanço físico-financeiro do empreendimento. Nos casos identificados, essas incongruências eram de fácil verificação por estarem expostas de forma expressa nos Relatórios de Acompanhamentos das Exportações (RAE) e nos Relatórios de Avanço Físico e de Avanço Financeiro (RAAF) , parte integrante da documentação necessária para os desembolsos. 
376. Nesse sentido, observa-se que a responsabilidade pela checagem das informações desses dois documentos era da equipe da Gerência Operacional (GOP) , conforme disposto nas listas de verificações (peças 201, 203, 205, 207, 211 e 213) . Por outro lado, na verificação das condições precedentes à utilização dos créditos, cabia aos integrantes da GCOL a conferência da conformidade de outros documentos (Registros de Exportação, Conhecimento de Embarque, entre outros) necessários à liberação do crédito, os quais não traziam informações em relação ao avanço físico-financeiro dos empreendimentos. 
377. Assim, considero que não é razoável imputar a responsabilidade aos integrantes da GCOL pela conferência de informações que não eram de suas alçadas e cujos atos praticados não concorreram para irregularidades apontadas pela SeinfraElétrica." (Grifou-se) .
Verifica-se que exclusão daqueles funcionários do rol de responsáveis se deu porque ficou demonstrado que aqueles profissionais não tiveram participação nas falhas e irregularidades apuradas. Assim, naquelas ocorrências não restou demonstrado o nexo causal entre as condutas dos funcionários do BNDES e a irregularidade verificada pela unidade técnica deste Tribunal, diferentemente da situação do ora embargante, conforme abordado anteriormente no presente voto.
Nesse sentido, o fato de o peticionante pertencer a outro Departamento (Decex 3) à época da ocorrência é irrelevante, pois o que está em análise é a sua participação direta no exame do Relatório de Análise nº 2013/0005, em que o responsável era encarregado da revisão desse documento, ainda que a sua atuação tenha sido realizada na condição de substituto.
Portanto, não prospera a alegação de obscuridade apontada pelo embargante. 
Por fim, cabe mencionar que os argumentos apresentados nos presentes embargos declaratórios já foram objeto de exame no julgamento do Acórdão 488/2022-TCU-Plenário, que julgou os embargos do ora recorrente contra o despacho que determinou a sua audiência no âmbito do TC Processo 017.470/2016-1. Naquela oportunidade este Colegiado mais uma vez referendou os entendimentos alhures ao rejeitar os embargos de declaração do Sr. Leonardo Pereira Rodrigues dos Santos, deliberando pela inexistência dos mesmos vícios apresentados na peça recursal ora em análise.
Assim sendo, entendo que o apontamento da conduta do responsável, de evidente natureza grave, enseja a manutenção da sua audiência nos presentes autos.
Ante o exposto, com essas considerações, manifesto-me por que o Tribunal aprove o Acórdão que ora submeto à deliberação deste Colegiado.
TCU, Sala das Sessões, em 31 de agosto de 2022.
AUGUSTO SHERMAN CAVALCANTI 
Relator